臺灣臺北地方法院民事判決　　　　　　 100年度訴字第4235號
　　原　　　　告　林美玲
　　共　　　　同
　　訴訟代 理 人　黃炳飛律師
　　被　　　　告　全家便利商店股份有限公司
　　法定代 理 人　潘進丁
　　訴訟代 理 人　鄭智仁
　　複　代 理 人　蔡美君律師
　　受告知訴訟人　彭月娥
　　兼共同代理人　彭蘭英
　　受告知訴訟人　彭美琴
上列當事人間請求返還不當得利事件，經本院於中華民國100年1
2月15日言詞辯論終結，判決如下：
    主      文
原告之訴及其假執行之聲請均駁回。
訴訟費用由原告負擔。
    事實及理由
甲、程序部分
一本件原告起訴時係以全家便利商店股份有限公司為被告，嗣以
  民國100年11月10日民事準備書狀，追加到庭之受告知訴訟人
  彭蘭英為共同被告（參見本院卷第66頁），被告全家便利商店
  股份有限公司對此訴之追加當庭同意（參見本院卷第64頁），
  惟其後原告又於同日言詞辯論期日，撤回對被告彭蘭英之起訴
  ，經被告全家便利商店股份有限公司、彭蘭英均表同意（參見
  本院卷第64頁背面），依民事訴訟法第262條第1項規定，應認
  原告該部分訴之撤回業已生效，本件被告僅全家便利商店股份
  有限公司，合先敘明。
二按民事訴訟法第65條規定：「當事人得於訴訟繫屬中，將訴訟
  告知於因自己敗訴而有法律上利害關係之第三人。受訴訟之告
  知者，得遞行告知。」、第67條規定：「受告知人不為參加或
  參加逾時者，視為於得行參加時已參加於訴訟，準用第63條之
  規定。」查被告於100年10月20日以民事告知訴訟狀表示，被
  告向訴外人彭接才及受告知訴訟人彭月娥、彭美滿、彭美蓮、
  彭蘭英、彭縣一、彭縣能、彭美琴所承租之臺北市中山區○○
  ○路327號1、2樓房屋，遭原告指稱無權占有其等所有土地，
  並提起本訴訟請求被告返還所受相當於租金之利益，倘本訴訟
  為不利被告知判決，受告知訴訟人彭月娥、彭美滿、彭美蓮、
  彭蘭英、彭縣一、彭縣能、彭美琴自應對被告負損害賠償責任
  ，其等應為法律上利害關係之人，為此聲請告知訴訟，經本院
  依法將該書狀及言詞辯論期日通知書送達於受告知訴訟人彭月
  娥、彭美滿、彭美蓮、彭蘭英、彭縣一、彭縣能、彭美琴，而
  經受告知訴訟人兼共同代理人彭蘭英於本院100年11月10日言
  詞辯論期日到場陳明不為參加本件訴訟（參見本院卷第64頁背
  面），併予敘明。
乙、實體部分
一原告主張：坐落臺北市○○區○○段710、709-1、708-1地號3
  筆土地（下稱系爭土地）為原告所有，被告長期租用臺北市中
  山區○○○路327號房屋（下稱系爭房屋）之部分，占用原告
  所有系爭土地。系爭房屋所占用之土地，原由房屋所有權人彭
  接才、彭月娥、彭美滿、彭美蓮、彭縣一、彭縣能、彭美琴、
  彭蘭英，由彭蘭英代表向原告承租，並提供被告使用。嗣於99
  年4月起即未與原告就系爭土地簽訂租約，被告仍繼續使用系
  爭土地，原告乃於100年1月19日發函予彭蘭英並以副本知會被
  告，然彭蘭英明白表示不願續定租約，原告遂於100年7月7日
  發函被告請求給付相當於租金之損害金，惟被告置之不理。為
  此，本於不當得利之法律關係，依民法第179條規定，起訴請
  求被告給付100年3月1日起至100年8月31日期間相當於租金之
  損害新臺幣（下同）569,592元，及自100年9月1日起按月給付
  相當於租金之損害94,932元等語。並聲明：被告應給付原告56
  9, 592元，及自100年9月1日起至返還系爭土地之日止，按月
  給付94,932元；並願供擔保，請准宣告假執行。
二被告則以：
  (一)被告使用系爭土地並未構成不當得利：
  1.依不當得利之法律關係為請求者，必須被告係無法律上之原
    因而受有利益，致原告受有損害，且被告之受有利益與原告
    之受有損害間必須有因果關係時，原告對被告之不當得利返
    還請求權始能成立。
  2.本件被告於97年4月10日，向彭接才、彭月娥、彭美滿、彭
    美蓮、彭蘭英、彭縣一、彭縣能、彭美琴承租系爭房屋，作
    為經營全家便利商店宜興店使用。約定租賃期間自97年4月4
    日起至102年3月31日止，自97年4月4日起至100年3月31日止
    租金每月305,000元，自100年4月1日起至102年3月31日止租
    金每月315,000元，依民法第421條規定，被告即得就系爭房
    屋為使用收益。被告所承租系爭房屋，縱部分占用原告所有
    系爭土地，惟被告係因支付租金予房屋出租人，始得使用系
    爭房屋，縱因使用系爭房屋而受有利益，乃係基於租賃契約
    而來，依法自不構成不當得利。
  3.系爭房屋占用原告所有系爭土地，縱因房屋所有權人未繼續
    簽訂土地租約，致被告所承租之系爭房屋，無合法權源，惟
    因無權占有而受有收取租金之利益者乃系爭房屋之出租人，
    應非被告，基於權益歸屬原則，原告不向無權占有系爭土地
    之房屋所有權人請求，卻逕向被告為請求，依法不應准許。
  4.原告依不當得利之法律關係請求被告返還其利益，應證明被
    告所受利益為若干，始得請求被告就所受利益之限度內為返
    還。被告前依原告與彭蘭英代表所簽訂之土地租賃契約書約
    定，就彭蘭英依約所應支付與原告之土地租金，由彭蘭英與
    被告簽訂直接付款協議，而由被告直接支付與原告。惟於99
    年4月3日原告與彭蘭英間土地租賃契約到期後，彭蘭英未與
    原告續約，故彭蘭英遂於100年1月11日致函被告表示所支付
    原告之款項應依法追回，否則應負損害賠償之責。被告乃再
    次將99年4月2日起至100年1月31日期間之租金合計949,320
    元重複給付彭蘭英，被告未獲得任何利益，原告不得向被告
    請求返還，原告在證明被告獲有利益前，逕向被告請求返還
    ，於法無據。
  (二)並聲明：原告之訴及其假執行之聲請均駁回，如受不利之判
    決，願供擔保請准宣告免為假執行。
三本院得心證之理由：
  (一)本件系爭土地為原告所有，於97年4月4日至99年4月3日期間
    ，出租予受告知訴訟人彭蘭英、彭月娥、彭美滿、彭美蓮、
    彭縣一、彭縣能及訴外人彭接才7人，坐落系爭土地上之系
    爭房屋則係被告向受告知訴訟人彭蘭英、彭月娥、彭美滿、
    彭美蓮、彭縣一、彭縣能、彭美琴及訴外人彭接才8人長期
    租用，雙方並簽立房屋租賃契約書，約定租賃期間自97年4
    月4日起至102年3月31日止，而原告於97年間出租系爭土地
    時即知悉系爭土地上有系爭房屋且出租予被告上情。嗣因系
    爭房屋所有權人即受告知訴訟人彭蘭英、彭月娥、彭美滿、
    彭美蓮、彭縣一、彭縣能、彭美琴及訴外人彭接才於99年4
    月起，未與原告就系爭土地簽訂租約，被告仍繼續使用在系
    爭土地上之系爭房屋，原告於100年1月19日發函受告知訴訟
    人彭蘭英，並將副本知會被告，然彭蘭英向原告表明不願續
    定租約，原告故於100年7月7日，另發函被告請求給付相當
    於租金之損害賠償等情，為兩造並不爭執，且有土地登記第
    二類謄本（地號全部）、97年7月16日土地租賃契約書、原
    告委由黃炳飛律師所發100年1月19日、同年7月7日函文暨回
    執、房屋租賃契約書存卷可查，堪認信實。
  (二)按租賃契約為債權契約，出租人不以租賃物所有人為限，出
    租人未經所有人同意，擅以自己名義出租租賃物，其租約並
    非無效，僅不得以之對抗所有人。至所有人得否依不當得利
    之法律關係，向承租人請求返還占有使用租賃物之利益，應
    視承租人是否善意而定，倘承租人為善意，依民法第952條
    規定，得為租賃物之使用及收益，其因此項占有使用所獲利
    益，對於所有人不負返還之義務，自無不當得利可言；倘承
    租人為惡意時，對於所有人言，其就租賃物並無使用收益權
    ，即應依不當得利之規定，返還其所受利益（最高法院91年
    度台上字第1537號判決意旨可資參照）。
  (三)經查：被告與受告知訴訟人彭蘭英、彭月娥、彭美滿、彭美
    蓮、彭縣一、彭縣能、彭美琴及訴外人彭接才8人簽立租賃
    期間為97年4月4日起至102年3月31日止之房屋租賃契約書時
    ，原告與受告知訴訟人彭蘭英、彭月娥、彭美滿、彭美蓮、
    彭縣一、彭縣能及訴外人彭接才對系爭土地確實存在有租賃
    契約，故被告於承租系爭房屋及如期繳交租金時，自無對所
    承租之系爭房屋將來可能發生無權占用原告系爭土地之事有
    所知悉，應屬善意使用及收益，且按土地與房屋為各別之不
    動產，得單獨為交易之標的，且房屋性質上不能與土地使用
    權分離而存在，亦即，使用房屋必須使用房屋之座落土地，
    系爭土地及系爭房屋原即有不同租約存在，被告承租系爭房
    屋使用收益，雖系爭房屋占用系爭土地，但系爭房屋出租時
    ，系爭房屋占用系爭土地具有租賃關係之合法正當權源，是
    受告知訴訟人彭月娥、彭美滿、彭美蓮、彭縣一、彭縣能、
    彭蘭英、彭美琴及訴外人彭接才將系爭房屋出租予被告使用
    ，該租賃契約應解釋為包含系爭土地之提供，被告既已繳付
    租金，縱係向代表出租人者即受訴訟告知人彭蘭英繳付，既
    非出於惡意，依前說明，亦屬非無法律上原因，其因此項占
    有使用所獲利益，對於原告不負返還義務，亦無不當得利可
    言。至原告對受告知訴訟人彭月娥、彭美滿、彭美蓮、彭縣
    一、彭縣能、彭蘭英、彭美琴及訴外人彭接才得否主張不當
    得利請求返還因出租系爭房屋時併將系爭土地供被告使用之
    租金利益，應由原告另訴為之，在此說明。
四綜上，原告本於不當得利之法律關係，依民法第179條規定，
  請求被告應給付原告569,592元，及自100年9月1日起至返還系
  爭土地之日止，按月給付94,932元，為無理由，應予駁回。其
  訴既經駁回，則假執行之聲請亦失所附麗，應併予駁回。
五本件事證已臻明確，兩造其餘攻擊防禦方法及所提證據，核與
  本件判決結果不生影響，爰不另一一論述，併予敘明。
六據上論結，本件原告之訴為無理由，依民事訴訟法第78條，判
  決如主文。
中    華    民    國   100    年    12    月    30    日
                  民事第七庭    法  官  徐千惠
以上正本係照原本作成。
如對本判決上訴，須於判決送達後20日內向本院提出上訴狀。如
委任律師提起上訴者，應一併繳納上訴審裁判費。
中    華    民    國   100    年    12    月    30    日
                                書記官  沈世儒